臺灣臺北地方法院刑事判決　　　　　　　 96年度訴字第100號
公　訴　人　臺灣臺北地方法院檢察署檢察官
被　　　告　甲○○
上列被告因偽造文書等案件，經檢察官提起公訴（九十五年度偵
緝字第二九六五號），被告於準備程序中就被訴事實為有罪之陳
述，經本院合議庭裁定改用簡式審判程序，判決如下：
    主  文
甲○○行使偽造私文書，足以生損害於公眾及他人，處有期徒刑
陸月，如易科罰金，以銀元佰元即新臺幣玖佰元折算壹日。如
附表所示偽造「黃俊龍」署押枚、偽造「黃俊龍」印文枚及
偽造「黃俊龍」印章壹顆均沒收之。
    事  實
一、甲○○於民國九十四年三月間，受胞兄黃俊龍委託辦理遷戶
    口事宜，代為保管黃俊龍之身分證，竟基於意圖為自己不法
    所有、行使偽造私文書暨明知為不實之事項而使公務員登載
    於職務上所掌公文書之犯意，於九十四年三月七日，持黃俊
    龍身分證前往臺北市○○○路○段一四四號南山人壽保險股
    份有限公司（下稱南山人壽公司），自稱為黃俊龍本人，欲
    選購汽車一輛，利用不知情之承辦人員劉岱育，委託不詳刻
    印店人員偽刻「黃俊龍」印章一顆，復由不知情之劉岱育接
    續於「動產擔保交易動產抵押設定登記申請書」債務人欄、
    「車輛動產抵押暨借款契約書」乙方欄及「監１３汽（機）
    車過戶申請登記書」新車主簽章欄內，偽造黃俊龍之署押及
    印文各三枚，以示黃俊龍向南山人壽公司以附條件買賣之方
    式借款購買車牌號碼ＤＺ—二五二九號、大慶（ＳＡＢＡＲ
    Ｕ）廠牌、ＩＭＰＲＥＺＡ２．型車輛一部，並提供上開車
    輛設定新臺幣（下同）五十四萬四千二百二十四元之最高限
    額第一順位動產抵押權予南山人壽公司，進而交付予南山人
    壽公司承辦人員而行使之，致使南山人壽公司承辦人員陷於
    錯誤，將上開車輛交付予甲○○，並向交通部公路總局臺北
    區監理所宜蘭監理站申請辦理車輛過戶暨動產擔保交易登記
    手續，使該監理所承辦人員將上揭車輛過戶予黃俊龍暨黃俊
    龍設定第一順位動產抵押予南山人壽公司等不實內容，登載
    於其職務上所掌汽機車各項異動登記書、動產抵押擔保登記
    書內，足以生損害於黃俊龍、南山人壽公司及監理機關對於
    車籍管理之正確性，嗣甲○○未依約按期付款，南山人壽公
    司始知受騙。
二、案經南山人壽公司訴由臺灣宜蘭地方法院檢察署呈請臺灣高
    等法院檢察署檢察長核轉臺灣地方法院檢察署檢察官偵查起
    訴。
    理  由
一、上揭事實業據被告甲○○於偵查（見九十五年度偵緝字第二
    九六五號卷第十八、十九頁）及本院準備程序（見本院卷第
    十二頁）、審理程序（見本院卷第十六頁）中坦承不諱，經
    核與證人即南山人壽公司承辦人員劉岱育於偵查中證述情節
    相符（見九十五年度偵緝字第九五四號卷第六、七頁），復
    經被害人黃俊龍於偵查中指訴明確（見九十五年度偵緝字第
    九五四號卷第六、七頁），並有黃俊龍身分證（見九十五年
    度偵緝字第九五四號卷第九頁）、南山人壽保險股份有限公
    司汽車貸款申請書（見九十五年度偵緝字第九五四號卷第十
    、十一頁）、動產擔保交易動產抵押設定登記申請書（見九
    十五年度偵緝字第九五四號卷第十二頁）、車輛動產抵押暨
    借款契約書（見九十五年度偵緝字第九五四號卷第十三頁）
    及監１３汽（機）車過戶申請登記書（見九十四年度他字第
    六○九號卷第九頁）附卷足憑，足徵被告之自白與事實相符
    ，應堪採信。綜上，本件事證明確，被告犯行，堪以認定，
    應依法論科。
二、經查：
  (一)被告行為後，刑法業於九十四年二月二日公布，於九十五年
    七月一日施行，其中刪除刑法第五十六條，修正第二條、第
    二十五條、第二十六條、第二十八條、第三十三條、第五十
    五條規定。按「行為後法律有變更者，適用行為時之法律，
    但行為後之法律有利於行為人者，適用最有利於行為人之法
    律」，現行刑法第二條第一項定有明文，此條規定乃與刑法
    第一條罪刑法定主義契合，而貫徹法律禁止溯及既往原則，
    係規範行為後法律變更所生新舊法律比較適用之準據法，是
    刑法第二條本身雖經修正，但其既屬適用法律之準據法，本
    身尚無比較新舊法之問題，應一律適用裁判時之現行刑法第
    二條規定以決定適用之刑罰法律，先予說明。又以本次刑法
    修正之比較新舊法，應就罪刑有關之共犯、未遂犯、想像競
    合犯、牽連犯、連續犯、結合犯，以及累犯加重、自首減輕
    暨其他法定加減原因（如身分加減）與加減例等一切情形，
    綜其全部罪刑之結果而為比較，有最高法院九十五年五月二
    十三日九十五年度第八次刑庭會議決議意旨可資參照。
  (二)經查，被告甲○○冒用黃俊龍之名義向南山人壽公司以附條
    件買賣之方式借款購車，使南山人壽公司承辦人員陷於錯誤
    交付上開車輛，並使交通部公路總局臺北區監理所宜蘭監理
    站承辦人員將上揭車輛過戶予黃俊龍暨黃俊龍設定第一順位
    動產抵押予南山人壽公司等不實內容，登載於其職務上所掌
    文書，核被告所為係犯刑法第二百十六條、第二百十條之行
    使偽造私文書罪、第二百十四條使公務員登載不實罪及第三
    百三十九條第一項詐欺取財罪。按刑法第三百三十九條關於
    詐欺罪之規定，法定刑為「五年以下有期徒刑、拘役或科或
    併科一千元以下罰金」，刑法第二百十四條使公務員登載不
    實罪之規定，法定刑為「三年以下有期徒刑、拘役或五百元
    以下罰金」，上開法條罰金刑部分，被告行為時之刑法第三
    十三條第五款規定：「罰金：（銀元）一元（即新臺幣三元
    ）以上」，九十五年七月一日修正公布施行之刑法第三十三
    條第五款規定：「罰金：新臺幣一千元以上」，經比較新、
    舊法結果，以適用被告行為時之規定，對被告較為有利，則
    依刑法第二條第一項前段規定，應適用修正前之規定。而被
    告偽造「黃俊龍」印章一顆之行為，應為被告偽造「黃俊龍
    」印文之行為所吸收，被告於上揭文件內所偽造「黃俊龍」
    印文、署押係偽造私文書之部分行為，其偽造私文書之低度
    行為，則應為行使之高度行為吸收，均不另論罪，而被告行
    使上揭偽造私文書行為，係基於同一行使偽造私文書犯意下
    之接續行為，又被告使監理所承辦人員將上開不實事項登載
    於其職務上所掌汽機車各項異動登記書、動產抵押擔保登記
    書內，係接續為之，均屬一罪。至被告係利用不知情之南山
    人壽公司承辦人員委請刻印店人員偽造黃俊龍印章暨偽造黃
    俊龍印文、署押，應論以間接正犯。而九十五年七月一日修
    正施行前刑法第五十五條後段牽連犯業經修正公布刪除，經
    比較新、舊法之結果，以舊法對被告較為有利，依刑法第二
    條第一項前段之規定，本件應適用修正前刑法第五十五條後
    段牽連犯之規定，而被告所犯行使偽造私文書罪、使公務登
    載不實罪、詐欺取財罪間，有方法結果之牽連關係，應依修
    正前刑法第五十五條後段之規定，應從較重之行使偽造私文
    書罪處斷。又公訴人起訴事實雖未敘及被告使公務員登載不
    實之犯行，然該部分事實與公訴人起訴之犯罪事實具有牽連
    犯之裁判上一罪關係，應為起訴效力所及，本院自應併予審
    究。爰審酌被告明知伊資力不佳，竟假冒其兄黃俊龍之名義
    ，以購買汽車為幌向詐騙南山人壽公司汽車一輛，犯後坦承
    部分犯行，態度良好，惟迄今尚未與南山人壽公司達成和解
    ，及其生活狀況、品行、智識程度等一切情狀，量處如主文
    所示之刑，以為儆懲。再查，關於易科罰金之折算標準，除
    刑法第四十一條第一項有所修正外，罰金罰鍰提高標準條例
    於九十五年四月二十八日修正，並自同七月一日起生效施行
    ，經比較修正前刑法第四十一條第一項前段、修正前罰金罰
    鍰提高標準條例第二條及九十五年七月一日修正施行之刑法
    第四十一條第一項前段之規定，新舊法比較之結果，以舊法
    有利於被告，揆諸前揭最高法院決議及修正後刑法第二條第
    一項前段、後段規定之「從舊、從輕」原則，本件應適用修
    正前刑法第四十一條第一項前段、修正前罰金罰鍰提高標準
    條例第二條之規定，諭知易科罰金之折算標準。末查，偽造
    之「黃俊龍」印章一枚雖未扣案，然客觀上尚無證據證明該
    枚印章業已滅失，而如附表所示之「黃俊龍」印文、署押均
    係被告所偽造，均應依刑法第二百十九條之規定，宣告沒收
    ，至如附表所示私文書，雖係被告所偽造，然該等文書均已
    交付南山人壽公司及交通部公路總局臺北區監理所宜蘭監理
    站收執，非屬被告之物，爰不另為沒收之諭知。
  (三)末按刑法第二條第一項規定，係規範行為後「法律變更」所
    生新舊法比較適用之準據法；故如新舊法處罰之輕重相同，
    即無比較適用之問題，非此條所指之法律有變更，即無本條
    之適用，應依一般法律適用原則，適用裁判時法，其為純文
    字修正者，更應同此（最高法院九十五年十一月七日第二十
    一次刑事庭會議決議參照）。而被告行為後，刑法施行法業
    於九十五年六月十四日增訂公布第一條之一，其中第一項規
    定：「中華民國九十四年一月七日刑法修正施行後，刑法分
    則編所定罰金之貨幣單位為新臺幣」，第二項前段明定：「
    九十四年一月七日刑法修正時，刑法分則編未修正之條文定
    有罰金者，自九十四年一月七日刑法修正施行後，就其所定
    數額提高為三十倍」，惟依被告行為時之法律即罰金罰鍰提
    高標準條例第一條前段，業將刑法分則各罪法定刑所定罰金
    數額提高十倍，再由銀元換算為新臺幣之結果，刑法第三百
    三十五條第一項法定刑所定罰金最高數額，與修正後之法律
    規定仍屬一致，並無不同，對被告而言尚無有利或不利之情
    形，揆諸前揭說明，自不生新舊法比較之問題，應依一般法
    律適用原則，適用裁判時法即刑法施行法第一條之一第一項
    、第二項前段之規定，而不再適用罰金罰鍰提高標準條例第
    一條前段（臺灣高等法院暨所屬法院九十五年十二月十三日
    九十五年法律座談會刑事類提案第十六號研討結果參照），
    併此敘明。
據上論斷，應依刑事訴訟法第二百七十三條之一第一項、第二百
九十九條第一項前段，刑法第二條第一項、第二百十六條、第二
百十條、第二百十四條、第三百三十九條第一項、第二百十九條
，修正前刑法第五十五條後段、第四十一條第一項前段，修正前
罰金罰鍰提高標準條例第二條，刑法施行法第一條之一第一項、
第二項前段之規定，判決如主文。
本案經檢察官黃珮瑜到庭執行職務
中　　華　　民　　國　　96　　年　　2 　　月　　27　　日
　　　　　　　　　刑事第十四庭  法　官  李家慧
以上正本證明與原本無異。
如不服本判決，應於判決送達後10日內，向本院提出上訴狀。
　　　　　　　　　　　　　　　　書記官　楊文祥
中　　華　　民　　國　　96　　年　　3 　　月　 　1　　日
附錄本件論罪科刑法條：刑法第216條、第210條、第214條、第
                      339條第1項。
中華民國刑法第216條
（行使偽造變造或登載不實之文書罪）
行使第 210 條至第 215 條之文書者，依偽造、變造文書或登載
不實事項或使登載不實事項之規定處斷。
中華民國刑法第210條
（偽造變造私文書罪）
偽造、變造私文書，足以生損害於公眾或他人者，處 5 年以下有
期徒刑。
中華民國刑法第214條
（使公務員登載不實罪）
明知為不實之事項，而使公務員登載於職務上所掌之公文書，足
以生損害於公眾或他人者，處3年以下有期徒刑、拘役或5百元以
下罰金。
中華民國刑法第339條
（普通詐欺罪）
意圖為自己或第三人不法之所有，以詐術使人將本人或第三人之
物交付者，處5年以下有期徒刑、拘役或科或併科1千元以下罰金
。
以前項方法得財產上不法之利益或使第三人得之者，亦同。
前二項之未遂犯罰之。
